---
title: "Evolución casos COVID19 en España: datos básicos"
author: "J. J. Merelo"
date: "26 de marzo de 2020"
output:
  html_document: default
  pdf_document: default
---

Este artículo es una actualización diaria de la evolución de los casos de COVID-19 en España, con datos oficiales del Ministerio de Sanidad recogidos por [el Datadista](https://github.com/datadista/datasets). Incluye gráficas básicas de evolución del *case fatality rate*


```{r setup, include=FALSE}
library(dplyr)
library(ggplot2)
library(ggthemes)
library(RcppRoll)
data <- read.csv("https://raw.githubusercontent.com/datadista/datasets/master/COVID%2019/nacional_covid19.csv")
data$Fecha <- as.Date( data$fecha, "%Y-%m-%d")
data$salidas <- data$altas + data$fallecimientos
data$ds <- data$Fecha
data$y <- data$casos
data$Casos.nuevos <- c( NA, diff(data$casos))
data$Altas.nuevas <- c( NA, diff(data$altas))
data$Fallecimientos.nuevos <- c( NA, diff(data$fallecimientos))
data$Hospitalizaciones.nuevas <- c( NA, diff(data$hospitalizados))
data$Uci.nuevos <- c( NA, diff(data$ingresos_uci))
data$Altas.Avg.3 <- roll_mean(ifelse(is.na(data$Altas.nuevas),0,data$Altas.nuevas),3,fill=NA,align='right')
data$Decesos.Avg.3 <- roll_mean(ifelse(is.na(data$Fallecimientos.nuevos),0,data$Fallecimientos.nuevos),3,fill=NA,align='right')
data$CFR <- data$fallecimientos / data$casos
save(data,file="covid-19-es.Rda")
write.csv(data,'covid-19-es.csv')
```

Este es el porcentaje de fallecimientos con respecto al número de casos reformados:

```{r CFR,warning=FALSE}
library(ggrepel)
ggplot(data,aes(x=Fecha,y=CFR))+geom_line()+geom_segment(aes(xend=max(Fecha), yend = CFR), linetype=2, colour='pink')+theme_economist()+
  geom_text_repel(aes(x = max(Fecha)+.1, label = sprintf("%.2f", CFR*100), hjust=0))
```

Este fichero está generado a partir de los datos elaborados por [Datadista](https://github.com/datadista/datasets) y tiene una licencia libre. Se puede generar con nuevos datos usando el script en [este repositorio](https://github.com/JJ/covid-reports).
