---
title: "Evolución casos COVID19 en España: datos básicos"
author: "J. J. Merelo"
date: "8 de abril de 2020"
output:
  html_document: default
  pdf_document: default
---

Este artículo es una actualización diaria de la evolución de los casos de COVID-19 en España, con datos oficiales del Ministerio de Sanidad recogidos por [el Datadista](https://github.com/datadista/datasets). Incluye gráficas básicas de evolución del *case fatality rate*, es decir, la relación entre el número de casos totales acumulado y el número de decesos acumulado.

**Nota**: estos son datos proporcionados por el ministerio y de fiabilidad dudosa. Se han eliminado todos los cálculos que usan como base el número de hospitalizados y de ingresos en la UCI, puesto que el Ministerio de Sanidad ha cometido un error sumando los datos de comunidades que comunican los que permanecen ingresados, con los datos de otras que comunican los ingresos totales desde el principio.


```{r setup, include=FALSE}
library(dplyr)
library(ggplot2)
library(ggthemes)
library(RcppRoll)
data <- read.csv("https://raw.githubusercontent.com/datadista/datasets/master/COVID%2019/nacional_covid19.csv")
data$hospitalizados <- NULL
data$ingresos_uci <- NULL
data$Fecha <- as.Date( data$fecha, "%Y-%m-%d")
data$salidas <- data$altas + data$fallecimientos
data$ds <- data$Fecha
data$y <- data$casos
data$Casos.nuevos <- c( NA, diff(data$casos))
data$Altas.nuevas <- c( NA, diff(data$altas))
data$Fallecimientos.nuevos <- c( NA, diff(data$fallecimientos))
data$Altas.Avg.3 <- roll_mean(ifelse(is.na(data$Altas.nuevas),0,data$Altas.nuevas),3,fill=NA,align='right')
data$Decesos.Avg.3 <- roll_mean(ifelse(is.na(data$Fallecimientos.nuevos),0,data$Fallecimientos.nuevos),3,fill=NA,align='right')
data$CFR <- data$fallecimientos / data$casos
data <- data %>% mutate( Casos.vivos= casos-lag(casos, 28, default=0))
data$total <- data$casos - ifelse(is.na(data$salidas),0,data$salidas)
data$Tasa.Resolucion <- (data$altas + data$fallecimientos)/data$casos
data$Tasa.Resolucion.R <- (data$Altas.nuevas+data$Fallecimientos.nuevos)/data$Casos.nuevos
data <- data %>% mutate( R0= Casos.nuevos / lag(total, 1, default=1))
save(data,file="covid-19-es.Rda")
write.csv(data,'covid-19-es.csv')
```

Este es el porcentaje de fallecimientos con respecto al número de casos reformados:

```{r CFR,warning=FALSE}
library(ggrepel)
ggplot(data,aes(x=Fecha,y=CFR))+geom_line()+theme_economist()+
  geom_label_repel(aes(label = sprintf("%.2f", CFR*100), hjust=0))
```

Según avanza la cuarentena, el número de fallecimientos (que se arrastra desde atrás, por contagios anteriores) aumenta con respecto al número de contagios (que disminuye). Por eso la tasa no deja de aumentar hasta los valores actuales.

Se habla de `R0` como la relación de personas infectadas por cada una que tenga COVID-19. La estimación directa es imposible, pero de forma indirecta se puede estimar a partir del número nuevo de casos, comparando con el número total de casos del día anterior.

```{r R0,warning=FALSE}
ggplot(data,aes(x=Fecha,y=R0))+geom_point()+geom_line()+theme_economist()
```


La tasa de resolución absoluta es la relación entre casos resueltos (positiva y negativamente) y casos totales. Dado que todos los datos en el mismo son inciertos, interesa más la dinámica que los valores absolutos:

```{r TR,warning=FALSE,message=FALSE}
ggplot(data,aes(x=Fecha,y=Tasa.Resolucion))+geom_point()+geom_line()+theme_economist()
```

Quizás con la relativa (es decir, lo mismo calculado puntualmente para cada día con deltas desde el día anterior) el panorama sea un poco más claro:

```{r TRR,warning=FALSE}
ggplot(data,aes(x=Fecha,y=Tasa.Resolucion.R))+geom_point()+geom_line()+theme_economist()
```

En cuanlquiera de los casos las tasas son muy bajas, y queda todavía mucho camino por recorrer a los 17 días del cierre.

## Reconocimientos.

Este fichero está generado a partir de los datos elaborados por [Datadista](https://github.com/datadista/datasets) y tiene una licencia libre. Se puede generar con nuevos datos usando el script en [este repositorio](https://github.com/JJ/covid-reports).
