---
title: "Evolución casos COVID19 en España"
author: "J. J. Merelo"
date: "21 de marzo de 2020"
output:
  html_document: default
  pdf_document: default
---

```{r setup, include=FALSE}
library(dplyr)
library(ggplot2)
library(ggthemes)
library(prophet)
data <- read.csv("https://raw.githubusercontent.com/datadista/datasets/master/COVID%2019/nacional_covid19.csv")
data$Fecha <- as.Date( data$fecha, "%Y-%m-%d")
data$salidas <- data$altas + data$fallecimientos
data$ds <- data$Fecha
data$y <- data$casos
data$Casos.nuevos <- c( NA, diff(data$casos))
data$Altas.nuevas <- c( NA, diff(data$altas))
data$Fallecimientos.nuevos <- c( NA, diff(data$fallecimientos))
data$Uci.nuevos <- c( NA, diff(data$ingresos_uci))
save(data,file="covid-19-es.Rda")
write.csv(data,'covid-19-es.csv')
```

## Análisis de salidas

¿Cuanto se tarda en llegar a una salida de la situación? Trazaremos los casos frente al las altas y fallecimientos.

```{r salidas, warning=FALSE}
ggplot(data,aes(x=Fecha))+geom_line(aes(y=casos,color="Casos"))+geom_line(aes(y=salidas,color="Salidas"))+theme_tufte()

```

Cabe notar que las primeras salidas no se dieron hasta pasar más de dos semanas desde los primeros casos, lo que posiblemente quiere decir que hay muchas altas que no se están teniendo en cuenta (o fallecimientos).

También la correlación
```{r casossalidascf}
ccf(data$casos,data$salidas,na.action = na.pass)
```

Esta correlación indica que hay una correlación positiva entre casos en lags de -4 a 0; los casos preceden a las salidas hasta por 4 días, y luego una negativa entre salidas y casos entre 4 y 8 días. Esta última, difícil de interpretar.

## Análisis inicial

Una de los parámetros que es interesante conocer es el cambio con respecto al día anterior. Empezaremos por los casos nuevos

```{r casos, warning=FALSE}
ggplot(data,aes(x=Fecha,y=Casos.nuevos),na.rm = TRUE)+geom_line()+geom_point()+theme_tufte()
```

Las nuevas altas por día

```{r altas, warning=FALSE}
ggplot(data,aes(x=Fecha,y=Altas.nuevas),na.rm = TRUE)+geom_line()+theme_tufte()
```


Hay una curiosa periodicidad en este gráfico. Vamos a analizar la autocorrelación:

```{r acf.altas.nuevos}
acf(data$Altas.nuevas,na.action = na.pass)
```

Mientras que hasta el día 20 aparecía una cierta periodicidad, a partir del día 21 prácticamente ha desaparecido.

Los nuevos fallecimientos por día

```{r fallecimientos, message=FALSE}
ggplot(data,aes(x=Fecha,y=Fallecimientos.nuevos),na.rm = TRUE)+geom_line()+theme_tufte()
```

que también aparentan tener una cierta periodicidad, como se puede ver en el siguiente gráfico de correlación

```{r acf.fallecimientos.nuevos}
acf(data$Fallecimientos.nuevos,na.action = na.pass)
```

Esta es de uno o incluso dos días, pero la situación puede cambiar en el futuro.

Desde mediados de marzo se publican también las hospitalizaciones

```{r hospitalizaciones}
ggplot(data,aes(x=Fecha,y=hospitalizados),na.rm = TRUE)+geom_point()+geom_line()+theme_tufte()
```

## Autocorrelaciones

Esta es la autocorrelación de casos, es decir, la relación que hay entre los casos un día y el siguiente:

```{r acfcasos}
acf(data$casos)
```

Pero también puede ser interesante ver cuál es la autocorrelación de esta serie temporal, como influyen los casos cada día en los siguientes.

```{r acfcasosnuevos}
acf(data$Casos.nuevos,na.action = na.pass)
```

Esta es la correlación entre casos y fallecimientos
```{r ccffallecimientos}
ccf(data$casos,data$fallecimientos,na.action = na.pass)
```

Parece que el el *lag* es uno o dos días.

Y entre casos y curaciones

```{r ccfaltas}
ccf(data$casos,data$altas,na.action = na.pass)
```

En este caso hay también un lag de un día; los casos de cada día están correlacionados con las altas del siguiente.

Una veremos como se correlaciona los datos de ingresos en la UCI
```{r ccuci}
ccf(data$casos,data$ingresos_uci,na.action = na.pass)
```

Y entre ingresos en la UCI y fallecimientos

```{r ccucif}
ccf(data$ingresos_uci,data$fallecimientos,na.action = na.pass)
```

## Correlación entre diferencias

Quizás sea más interesante establecer correlaciones entre diferencias, porque los datos acumulados tienen más información.

```{r diffccf}
ccf(data$Casos.nuevos,data$Fallecimientos.nuevos,na.action = na.pass)
ccf(data$Casos.nuevos,data$Uci.nuevos,na.action = na.pass)
ccf(data$Casos.nuevos,data$Altas.nuevas,na.action = na.pass)
```

O quizás el dato más revelador:

```{r ucifallecimientos}
ccf(data$Uci.nuevos,data$Fallecimientos.nuevos,na.action = na.pass)
```

## Reconocimientos

Este fichero está generado a partir de los datos elaborados por [Datadista](https://github.com/datadista/datasets) y tiene una licencia libre. Se puede generar con nuevos datos usando el script en [este repositorio](https://github.com/JJ/covid-reports).
