---
title: "Evolución casos COVID19 en España: datos básicos"
author: "J. J. Merelo"
date: "29 de marzo de 2020"
output:
  html_document: default
  pdf_document: default
---

Este artículo es una actualización diaria de la evolución de los casos de COVID-19 en España, con datos oficiales del Ministerio de Sanidad recogidos por [el Datadista](https://github.com/datadista/datasets). Incluye gráficas básicas de evolución del *case fatality rate*, es decir, la relación entre el número de casos totales acumulado y el número de decesos acumulado.


```{r setup, include=FALSE}
library(dplyr)
library(ggplot2)
library(ggthemes)
library(RcppRoll)
data <- read.csv("https://raw.githubusercontent.com/datadista/datasets/master/COVID%2019/nacional_covid19.csv")
data$Fecha <- as.Date( data$fecha, "%Y-%m-%d")
data$salidas <- data$altas + data$fallecimientos
data$ds <- data$Fecha
data$y <- data$casos
data$Casos.nuevos <- c( NA, diff(data$casos))
data$Altas.nuevas <- c( NA, diff(data$altas))
data$Fallecimientos.nuevos <- c( NA, diff(data$fallecimientos))
data$Hospitalizaciones.nuevas <- c( NA, diff(data$hospitalizados))
data$Uci.nuevos <- c( NA, diff(data$ingresos_uci))
data$Altas.Avg.3 <- roll_mean(ifelse(is.na(data$Altas.nuevas),0,data$Altas.nuevas),3,fill=NA,align='right')
data$Decesos.Avg.3 <- roll_mean(ifelse(is.na(data$Fallecimientos.nuevos),0,data$Fallecimientos.nuevos),3,fill=NA,align='right')
data$CFR <- data$fallecimientos / data$casos
data <- data %>% mutate( Casos.vivos= casos-lag(casos, 28, default=0))
data <- data %>% mutate( Déficit= hospitalizados-lag(casos, 5, default=0))
data$total <- data$casos - ifelse(is.na(data$salidas),0,data$salidas)
data$Tasa.Hospitalizacion <- data$hospitalizados / data$total 
save(data,file="covid-19-es.Rda")
write.csv(data,'covid-19-es.csv')
```

Este es el porcentaje de fallecimientos con respecto al número de casos reformados:

```{r CFR,warning=FALSE}
library(ggrepel)
ggplot(data,aes(x=Fecha,y=CFR))+geom_line()+theme_economist()+
  geom_label_repel(aes(label = sprintf("%.2f", CFR*100), hjust=0))
```

Según avanza la cuarentena, el número de fallecimientos (que se arrastra desde atrás, por contagios anteriores) aumenta con respecto al número de contagios (que disminuye). Por eso la tasa no deja de aumentar hasta los valores actuales.

## Reconocimientos.

Este fichero está generado a partir de los datos elaborados por [Datadista](https://github.com/datadista/datasets) y tiene una licencia libre. Se puede generar con nuevos datos usando el script en [este repositorio](https://github.com/JJ/covid-reports).
