---
title: "Evolución casos COVID19 en España"
author: "J. J. Merelo"
date: "14 de marzo de 2020"
output:
  html_document: default
  pdf_document: default
---

```{r setup, include=FALSE}
library(dplyr)
library(ggplot2)
library(ggthemes)
library(prophet)
data <- read.csv("https://raw.githubusercontent.com/datadista/datasets/master/COVID%2019/nacional_covid19.csv")
data$Fecha <- as.Date( data$fecha, "%Y-%m-%d")
data$ds <- data$Fecha
data$y <- data$casos
data$Casos.nuevos <- c( NA, diff(data$casos))
data$Altas.nuevas <- c( NA, diff(data$altas))
data$Fallecimientos.nuevos <- c( NA, diff(data$fallecimientos))
data$Uci.nuevos <- c( NA, diff(data$ingresos_uci))
save(data,file="covid-19-es.Rda")
write.csv(data,'covid-19-es.csv')
```

## Análisis inicial

Trazando los casos nuevos

```{r casos}
ggplot(data,aes(x=Fecha,y=Casos.nuevos),na.rm = TRUE)+geom_line()+theme_tufte()
```

Las nuevas altas por día

```{r altas}
ggplot(data,aes(x=Fecha,y=Altas.nuevas),na.rm = TRUE)+geom_line()+theme_tufte()
```


Los nuevos fallecimientos por día

```{r fallecimientos}
ggplot(data,aes(x=Fecha,y=Fallecimientos.nuevos),na.rm = TRUE)+geom_line()+theme_tufte()
```

Esta es la autocorrelación de casos, es decir, la relación que hay entre los casos un día y el siguiente:

```{r acfcasos}
acf(data$casos)
```

Esta es la correlación entre casos y fallecimientos
```{r ccffallecimientos}
ccf(data$casos,data$fallecimientos,na.action = na.pass)
```

Parece que el el *lag* es uno o dos días.

Y entre casos y curaciones

```{r ccfaltas}
ccf(data$casos,data$altas,na.action = na.pass)
```

En este caso hay también un lag de un día; los casos de cada día están correlacionados con las altas del siguiente.

Una veremos como se correlaciona los datos de ingresos en la UCI
```{r ccuci}
ccf(data$casos,data$ingresos_uci,na.action = na.pass)
```

Y entre ingresos en la UCI y fallecimientos

```{r ccucif}
ccf(data$ingresos_uci,data$fallecimientos,na.action = na.pass)
```

## Correlación entre diferencias

Quizás sea más interesante establecer correlaciones entre diferencias, porque los datos acumulados tienen más información.

```{r diffccf}
ccf(data$Casos.nuevos,data$Fallecimientos.nuevos,na.action = na.pass)
ccf(data$Casos.nuevos,data$Uci.nuevos,na.action = na.pass)
ccf(data$Casos.nuevos,data$Altas.nuevas,na.action = na.pass)
```

O quizás el dato más revelador:

```{r ucifallecimientos}
ccf(data$Uci.nuevos,data$Fallecimientos.nuevos,na.action = na.pass)
```

## Reconocimientos

Este fichero está generado a partir de los datos elaborados por [Datadista](https://github.com/datadista/datasets) y tiene una licencia libre. Se puede generar con nuevos datos usando el script en [este repositorio](https://github.com/JJ/covid-reports).
